臺灣臺中地方法院民事判決　　94年度簡上字第122號
上　訴　人　甲○○
被上訴人　　丁○○
訴訟代理人　尤榮福 律師
上當事人間請求返還借款事件，上訴人對於中華民國94年2月2日
臺灣臺中地方法院簡易庭93年中簡字第3398號第一審判決提起上
訴，本院於民國94年9月2日言詞辯論終結，判決如下：
    主    文
上訴駁回。
第二審訴訟費用由上訴人負擔。
    事實及理由
一、上訴人起訴主張：上訴人於民國（下同）八十六年四月間，
    透過訴外人乙○○代書（即莊煙墩）向被上訴人借款新台幣
    （下同）三十五萬元（已扣息），並將其所有坐落新竹縣新
    埔鎮○○○段第二七之一地號土地，設定抵押予被上訴人供
    作擔保，同年五、六月間，上訴人又向訴外人賴文龍之女兒
    賴芳蓉借款（賴芳蓉借款事宜皆委託賴文龍處理），賴文龍
    交付兩張票據予上訴人作為借款，上訴人在其中一張發票人
    為台北市第九信用合作社、票號ＡＬ0000000號、金
    額為五十萬元、付款銀行為台灣省合作金庫營業部之支票上
    背書後交付被上訴人，以清償對被上訴人之前揭借款，因上
    開土地抵押權塗銷登記等事宜，係賴文龍代上訴人辦理，故
    上訴人乃對賴文龍表示「上訴人僅欠被上訴人三十五萬元，
    而上開支票金額有五十萬元，三十五萬元返還被上訴人，另
    十五萬元請賴文龍向被上訴人拿取，其中九萬元作為上訴人
    向賴芳蓉借款之利息，餘六萬元則支付訴外人張寶傳代書作
    為手續費用。」，嗣上開支票經合作金庫銀行進化分行提示
    交換後，並存入被上訴人於該行之0000－000－00
    0000帳號中，惟被上訴人並未將十五萬元交付賴文龍，
    因賴文龍數年來亦未提及此事，至九十一年間，上訴人於另
    案訴訟中，始知悉上情，是被上訴人應返還最近五年之利息
    三萬七千五百元（每年利息七千五百元）及本金；為此爰依
    民法不當得利之法律關係提起本訴，並請求被上訴人應給付
    上訴人十八萬七千五百元，及其中十五萬元，自支付命令繕
    本送達翌日即九十三年十月一日起至清償日止，按年息百分
    之五計算之利息。
二、被上訴人則以：因伊及訴外人即伊弟丙○○均不認識賴文龍
    ，故上訴人要求被上訴人於兌領五十萬元票款後，將溢領之
    十五萬元直接交付賴文龍，伊並未答應，且伊於八十六年六
    月五日兌領後，即於翌日將十五萬元匯入丙○○設於台中區
    中小企業銀行溪湖分行帳戶內，再由丙○○提領現金十五萬
    元，偕同承辦代書乙○○一同前往上訴人位於彰化市之住所
    ，親手將現金十五萬元交付上訴人，兩造間之債權債務關係
    早已消滅等語資為抗辯。
三、本件原審判決駁回上訴人之請求，上訴人就原判決聲明不服
    ，求為廢棄改判被上訴人應給付上訴人一十八萬七千五百元
    ，及其中十五萬元自九十三年十月一日起至清償日止，按年
    息百分之五計算之利息，被上訴人則求為判決駁回上訴。
四、兩造不爭執事項：
（一）上訴人於八十六年四月間透過訴外人乙○○向被上訴人借
      款三十五萬元，並將所有新竹縣新埔鎮○○○段第二七之
      一地號土地設定抵押予被上訴人。
（二）上訴人於八十六年五、六月間交付被上訴人面額五十萬元
      、發票人台北市第九信用合作社、票號ＡＬ000000
      0號，付款銀行為台灣省合作金庫營業部之支票，被上訴
      人於八十六年六月五日兌領系爭五十萬元支票。
五、法院之判斷：
    本件兩造爭執在於被上訴人是否已將所溢領之十五萬元返還
    上訴人？茲詳述如下：
（一）本件上訴人起訴主張其於八十六年四月間，透過訴外人乙○○代書（即莊煙墩）向被上訴人借款三十五萬元（已扣
      息），並將其所有坐落新竹縣新埔鎮○○○段第二七之一
      地號土地，設定抵押予被上訴人供作擔保，同年五、六月
      間，上訴人又向訴外人賴文龍之女兒賴芳蓉借款（賴芳蓉
      借款事宜皆委託賴文龍處理），賴文龍交付兩張票據予上
      訴人作為借款，上訴人在其中一張發票人為台北市第九信
      用合作社、票號ＡＬ0000000號、金額為五十萬元
      、付款銀行為台灣省合作金庫營業部之支票上背書後交付
      被上訴人，以清償對被上訴人之前揭借款，而上開票號Ａ
      Ｌ0000000號支票確有兌現之事實，為被上訴人所
      不爭執，並有上訴人於原審所提合作金庫銀行進化分行九
      十二年四月十七日合金進化字第○九二○○○一八九八號
      函一份，在卷可憑，堪信上訴人此部分主張之事實，應屬
      可採。
（二）本件被上訴人抗辯：其與上訴人本不相識，且未謀面，系
      爭三十五萬元借款，係上訴人透過代書即證人乙○○（即
      莊煙墩），經由證人丙○○向其所借貸，其交付款項及收
      受支票均透過乙○○、丙○○等情，為上訴人所不爭執，
      應堪信為真。又被上訴人收受系爭票號ＡＬ000000
      0號支票之面額為五十萬元，比被上訴人對上訴人之債權
      多出一十五萬元，而上訴人透過中間人要求被上訴人將其
      溢收之一十五萬元交付予訴外人賴文龍，此固為被上訴人
      所不爭執，惟被上訴人辯稱：因其不認識賴文龍，無法將
      款項轉交賴文龍，故未同意上訴人要求伊轉交予賴文龍之
      要求等語，審諸本件兩造本不熟識，系爭借款與清償，均
      透過第三人為意思之轉達及款項之交付，始完成借貸及清
      償，被上訴人辯稱：其因不認識訴外人賴文龍不可能同意
      轉交一十五萬元款項予賴文龍，自符常情。上訴人就被上
      訴人有同意將一十五萬元轉交予賴文龍之事實，復未能舉
      證以實其說，自難遽採。況如被上訴人確有同意擔負轉交
      一十五萬元予賴文龍之行為，且未交付，審諸該一十五萬
      元依上訴人所陳，其中九萬元作為上訴人向賴芳蓉借款之
      利息，餘六萬元則支付訴外人張寶傳代書作為手續費用，
      既為上訴人用以清償債務之用，上訴人事後何有不查證之
      理？然上訴人事後竟未向被上訴人、或賴文龍、賴芳蓉、
      張寶傳為任何查詢，遲至九十三年九月間方對被上訴人主
      張，實悖常情，是上訴人主張被上訴人有同意轉交一十五
      萬元予之事實，應無可採。
（三）又本件被上訴人辯稱：其兌領系爭五十萬元支票後，因溢
      收一十五萬元，隨即於隔日將一十五萬元領出，並再透過
      原中間人丙○○、乙○○將該一十五萬元交還上訴人等情
      ，業已提出被上訴人設於合作金庫銀行進化分行第000
      0000000000號之帳戶、及丙○○設於台中區中
      小企業銀行溪湖分行第000000000000之帳戶
      之銀行交易明細各乙紙為證，依上開交易明細記載，被上
      訴人確於支票兌現之翌日（即八十六年六月六日）隨即自
      同一帳戶取出一十五萬元匯入丙○○之帳戶，是被上訴人
      抗辯：其確有將溢領之一十五萬委託丙○○交還上訴人之
      事實，應非無據。又證人丙○○到庭陳證：「十五萬元是
      我姐姐匯到我帳戶，我領出來，並與莊代書一起到彰化市
      那裡還給上訴人。當時只有上訴人、莊代書、我在場。當
      時並沒有請他簽收。」、「當天我有經過神壇，但是沒有
      進去看裡面有無人在裡面。我在還錢的時候並沒有看到上
      訴人的太太。借錢的時候，上訴人跟他太太都有簽名，還
      錢的時候，是因為只是找他錢，沒有想說找錢要簽收。」
      、「我並沒有聯絡上訴人，我是聯絡莊代書。莊代書在與
      我一起去找上訴人。至於我用何電話聯絡莊代書，因為時
      間久了，我忘記了。」等語（詳參本院九十四年六月九日
      準備程序筆錄），且證人乙○○亦到庭結證：「我與兩造
      是朋友，上訴人向我表示他有一筆共有土地，並需要資金
      ，我直接找丙○○問他有無意願，他說有意願，我就跟他
      們二人看土地，後來丙○○就決定三十五萬元給上訴人，
      設定抵押的時候，是以丁○○為抵押權人。還錢的時候，
      因為需要丁○○蓋章，所以有請丁○○一起到太平張代書
      那裡，我們都有在場，上訴人拿五十萬元的本票給我們，
      上訴人說他從台北下來，沒有辦法將錢找開，我有請被上
      訴人確認票有無問題，後來查證沒有問題，我們就收下，
      並表示等到票兌現，我們會將多領的十五萬元還給他，後
      來丁○○領到錢的時候，有將多領的錢（是否十五萬元我
      不清楚）匯到丙○○的帳戶，隔天丙○○有來找我，我就
      跟他一起到彰化市三民市場的附近上訴人太太設立的神壇
      ，將現金給上訴人並表示是將之前多餘的錢還給他。」等
      語（詳參本院九十四年六月九日準備程序筆錄），核之上
      開二名證人證述情節，就其等收下五十萬元支票，並向上
      訴人表示如溢領一十五萬元將退還，而丙○○於取得被上
      訴人所匯之一十五萬元，即透過證人乙○○之帶引，同赴
      彰化市三民市場的附近上訴人太太設立的神壇，將一十五
      萬現金給上訴人等情，大致相符，審諸證人丙○○固為被
      上訴人之弟弟，惟其證述情節，與證人乙○○相符，而乙○○為兩造之朋友，上訴人對外借款，更透過乙○○為仲
      介，其與兩造無利害關係，證詞應不至於偏坦被上訴人，
      自可採信。況上訴人明知系爭支票兌領之時間，其就被上
      訴人溢領一十五萬元之時日知之甚明，如被上訴人未返還
      該溢領之款項，上訴人何有未加催討之理？是被上訴人抗
      辯：其所溢領之一十五萬元，業已返還上訴人而無不當得
      利之情事，應屬真實。
（四）綜上所述，被上訴人就其於八十六年六月五日所溢領之一
      十五萬元，確有提領並已委託證人丙○○轉交返還上訴人
      ，其對上訴人即未有任何不當得利之情事，上訴人對被上
      訴人即無一十五萬元之不當得利返還請求權存在，從而，
      上訴人基於不當得利返還請求權之法律關係，請求被上訴
      人給付上訴人一十八萬七千五百元，及其中一十五萬元自
      九十三年十月一日起至清償日止，按年息百分之五計算之
      利息，於法無據，應予駁回，原審為上訴人敗訴之判決，
      並無不合。上訴意旨指摘原判決不當，求予廢棄改判，為
      無理由，應予駁回。
六、本件事件已臻明確，兩造其餘攻擊防禦方法及舉證，核與判
    決結果無影響，爰不逐一論述，併此敘明。
七、據上論結，本件上訴為無理由，依民事訴訟法第四百三十六
    條之一第三項、第四百六十三條、第四百四十九條第一項、
    第七十八條，判決如主文。
中　　華　　民　　國　　94　　年　　9　　月　　23 　日
                  民事第二庭    審判長法  官　許冰芬
                                      法  官　陳春長
                                      法  官　涂秀玲
上正本證明與原本無異。
如對本判決上訴，須於判決送達後20日內向本院提出上訴狀，同
時表明上訴理由；如已於本判決宣示後送達前提起上訴者，應於
判決送達後10日內補具上訴理由（均須按他造當事人之人數附繕
本）。
中　　華　　民　　國　　94　　年　　9　　月　　23 　日
                                      書記官
